src/fst/phonology.xfscript
! ==================================================== !
! Fil for at generere de morfofonologiske reglerne til !
!             vor grønlandske analysator               !
! ==================================================== !

! ! Innkommenter de følgende linjer dersom man vil kompilere reglerne direkte mot
! ! leksikon-fst-en. Husk også på at endre i configure.ac:
! ! AC_SUBST([LEXREF_IN_XFSCRIPT], ["yes"])
!
! ! Husk også på at kommentere inn de to første linjer i det siste regex, der
! ! alt sættes sammen.
!
! ! Et slikt oppset tar længre tid, men gir en mindre og mer kompakt fst
!
! echo << Vi laster inn leksikonet... >>
! 
! load stack morphology/lexicon.&FST&
! define Lexicon ;

echo << Vi definerer vokalerne... >>

! define Vow [ a | e | i | i2 | o | u | u2 | í | á | ú | î | â | û | ê | ô | ĩ | ã | ũ ] ;
! u2 er u i låneord, der ikke skal ændres til o foran r/q: Puurunen, Turunen

define Vow [ a | e | i | i2 | o | u | í | á | ú | î | â | û | ê | ô | ĩ | ã | ũ ] ;

echo << Vi definerer konsonanterne... >>
define Cns [ c2 | c | d | f | g | g2 | g3 | g4 | h | j | ĸ | k | l | m |
             n | p | q | r | s | t | v ]  ;  

! These symbols will be turned into real quotes by a separate processing step;
! the quasi-rule here is just to silence a warning in (hfst-)xfst.
!Trond define esc [ "«7" -> "«7" ,, "»7" -> "»7" ,, "[<]" -> "[<]" ,, "[>]" -> "[>]" ] ;
!define SevenQuotation «7 -> « , »7 -> » ;

echo << Vi definerer sæt af segmenter... >>
define Segment [ Cns | Vow ] ;
define Uvular [ q | r ] ;
define Kra [ q | ĸ ] ; !Ny 20180813
define NonUvular [ Cns - Uvular ] ;

echo << Vi definerer Dummy-symboler >>
define Border [ %> | %< ] ;

define Dummy [ Border | « | » | %TRUNC | %CLIT | %STRUNC | %POSSESSORTRUNC | %PRONTRUNC | %ROD | %likTRUNC | %VCTRUNC | %CVqTRUNC | %VTRUNC | %EPENT | %PROP | %ALTINF | %ProgI | %^GEMS | %^GEMC | %^GEM | %^Loan | %GEMEQ ] ;

echo << Vi definerer de ikke fonetisk betingede allomorfer >>
define c2slet [ c2 -> 0 || Cns _ %> ] ;
define IndikativVu [ v -> p || [ p | r ] %> _ [ u | i | a | o ] ] ;
define Possessortrunc [ i t -> i || [ o | u | i | e ] (Cns) %> (%TRUNC) _ %POSSESSORTRUNC ] ;
define Assibilering1 [ t -> s || i %POSSESSORTRUNC _ ] ;
define PossessortruncVaek [ %POSSESSORTRUNC -> 0 ] ;
define Prontrunc [ s -> 0 || u %> %PRONTRUNC _ ] ;
define Pronvar1 [ u -> 0 || a %ROD _ u n ] ;
define Pronvar2 [ v -> 0 || u _ %ROD u n g ] ;
define Pronvar3 [ v %ROD -> g g || u _ u u n a ] ;
!define Pronvar4 [ [ k | g ] %ROD %TRUNC n n a -> n n g a ] ;
define Pronvar5 [ v %ROD (%TRUNC) Cns -> 0 || .#. u _ ] ;
define Pronvar6 [ s -> 0 || u %ROD %PRONTRUNC _ u ] ;
define AltNegInf [ n -> 0 || r %> %ALTINF _ a ] ;

echo << Vi definerer morfofonemiske regler >>

echo << Vi definerer regler for geminering ved fleksion >>

define geminationEQ l -> l l , s ->  t s  ||  [ Vow | %TRUNC ] _ Vow Cns %GEMEQ %> %TRUNC [Cns - q - r] ; !PL20200717
define geminationC g -> [ g g ], [ i a ] -> [ i s s a ], [ i u ] -> [ i s s u ], j -> [ s s ], l -> [ l l ], m -> [ m m ], n -> [ n n ], [ n g ] -> [ n n g], r -> [ r r ], v -> [ f f ] || [ Vow | %TRUNC ] _ Vow (Cns) %^GEMC %< %TRUNC [Cns - q - r] ; !geminating continuants
define geminationC2 a -> [ s s a ] || [ i | u ] _ Cns %^GEMC %< %TRUNC [Cns - q - r] ; !geminating continuants; ulloriaq -> ullorissat, pakkaluaq -> pakkalussat
define geminationC3 u -> [ s s u ] || [ i ] _ (Cns) %^GEMC %< %TRUNC [Cns - q - r] ; !geminating continuants; niu -> nissut

define geminationS (r) g -> [ k k ], j -> [ t s ], s -> [ t s ], m -> [ m m ], n -> [ n n ], [ n g ] -> [ n n g], q -> [ q q ], r -> [ q q ], t -> [ t t ], v -> [ p p ] || [ Vow | %TRUNC ] _ Vow (Cns) %^GEMS %< %TRUNC [Cns - q - r] ; !geminating stops

define geminationfusion g a q %^GEMS %> %TRUNC l -> k k || [ Segment - r - q ] _ [ e | i ] [ Cns - k ]; !fusion, e.g. naalakkersuisoq

echo << Vi definerer regler for geminering ved låneord >>

define geminationLoan b -> [ b b i ], d -> [ d d i ], f -> [ f f i ], g -> [ g g i ], k -> [ k k i ], l -> [ l l i ], m -> [ m m i ], n -> [ n n i ], p -> [ p p i ], s -> [ s s i ], t -> [ t t i ] || _ %> %^Loan [ %^GEMS | %^GEMC | %^GEM ] ;
define geminationLoan2 b %- -> [ b %- b i ], d -> [ d %- d i ], f -> [ f %- f i ], g -> [ g %- g i ], k -> [ k %- k i ], l -> [ l %- l i ], m -> [ m %- m i ], n -> [ n %- n i ], p -> [ p %- p i ], s -> [ s %- s i ], t -> [ t %- t i ] || _ %> %^Loan [ %^GEMS | %^GEMC | %^GEM ] ;

!define InflBorderDel [%^GEMS | %^GEMC | %^GEM | %^Loan ] -> 0 ;
define InflBorderDel [%^GEMS | %^GEMC | %^GEM | %^Loan | %GEMEQ ] -> 0 ;
define InflBorderDel2 %< -> %> ; !normalization of morpheme boundary


echo << Nogle arkifonemer >>

!g3 tilfoejet 3.juni Konsekvensretning i IngenArkefonemer, gAssimilation, qgFusion

define Gaffix1 [ g3 i -> 0 || i %> _ ] ;
define Gaffix2 [ g3 i -> j || [ u | a ] %> _ ] ;
define Gaffix3 [ g3 -> 0 || i %> _ u ] ;
define Gaffix4 [ g3 -> j || [ a | u ] %> _ u ] ;

!g4uk introduceret 7.6. for specifikt at haandtere dobbeltformer som takuuk og takujuk
define G4regel1 [ g4 -> 0 || [ i | u  ] %> _ ] ;
define G4regel2 [ g4 -> j || a %> _ ] ;

!u2 introduceret 30.6. for at håndtere låneord som Puurunen, der ikke skal blive Poorunen
!define U2regel [ u2 -> u ] ;


!i2 introduceret 4.juni for at haandtere ateq, tupeq, aleq typer i samme paradigme
define oLmetatese [ u l i2 q -> o r l || _ %> Vow ] ;
!define Lmetatese [ l i2 q -> r l || _ %> Vow ] ;
define Lmetatese [ l i2 q -> %> r l || _ %> Vow ] ; !morfemgrænse tilføjet 20170908
!define Pmetatese [ u p i2 q -> o q q || _ %> Vow ] ;
define Pmetatese [ p i2 q -> %> q q || _ %> Vow ] ; !morfemgrænse tilføjet 20170908
define Tmetatese [ t i2 q -> %> q q || _ %> Vow ] ; !den mærkelige morfemgrænse tilføjet 20170628 for at forebygge *qiqqa
define schwavaek [ i2 -> e ] ;

define LIKtrunkering [ l i k -> 0 || _ %> %likTRUNC ] ;
define CHtrunkering [ i c h %> %TRUNC u p -> i u p ] ; !En snæver regel til at håndtere Heinrich/ Heinriup
define VCtrunkering [ [ e | a | o ] ( [ q | r | k | n | t ] ) -> 0 || _ %> %VCTRUNC ] ; !n og t 20180309 aht. Algeriet, Kroatien m.fl. !Erstattet af forslag fra Sjur
!define VCtrunkering [ e | a | o ] -> 0, [ e | a | o ] [ q | k | n | t ] -> 0 || _ %> %VCTRUNC ] ;
define SEQtrunkering [ [ g | s | n | m ] [ e | a ] ( Kra ) -> 0 || _ %> %CVqTRUNC ] ; !virker ikke ved fx NIQ fordi der efterlades morfemgrænse to gange. Forsøgt rettet med følgende særregel:
define DobbeltmorfemgraenseVaek [ %> -> 0 || %> _ ] ;
define Vtrunkering [ Vow (Cns) -> 0 || _ [ %> | %< ] %VTRUNC ] ;

echo << Vi definerer tilhængspartiklernes lydregler >>
define clitkgNasalering [ k %CLIT g2 (->) n n g ] ;
define clitkgFusion [ k %CLIT g2 -> g ] ;
define clitqgFusion [ [ r | q ] %CLIT g2 -> r ] ;
define Tclitisg1 [ [ t | p ] -> n || _ %CLIT g2 ] ;
define Tclitisg2 [ g2 -> n g || n %CLIT _ ] ;
define TclitisU [ t -> n || _ %CLIT [ u | a ] ] ;
! Tilfoejet efter 16.10. (13.11.06)
define Pclitis [ p -> m || _ %CLIT Vow ] ;
define clitisLAssimilation [ NonUvular -> l || _ ( %> ) %CLIT l ] ;
define clitisMAssimilation [ NonUvular -> m || _ ( %> ) %CLIT m ] ;
define clitisVAssimilation [ Vow -> a || a ( %> ) %CLIT _ ] ;
define clitisQFrikativisering [ q -> r || _ ( %> ) %CLIT [ m | l ] ] ;
define clitisNasalisering [ k -> n g || _ ( %> ) %CLIT Vow ] ;
define clitis3cons [ NonUvular -> 0 || _ %CLIT t t ] ;
!define clitisAass [ [ u | o | i | e ] -> a || a _ %CLIT ] ;
!Aendret 19.5. for at forebygge at Farao+LI bliver *Faraali uden at spolere asavai+LI -> asavaali
define clitisAass [ i -> a || a _ %CLIT ] ;
define clitisoafRadikalisering [ o -> u || _ %CLIT [ NonUvular | i | u | a ] ] ;
!Tilfoejet 19.5. for at goere Farao+LI -> Farauli
define aasiit1Vokal [ a -> 0 || _ %CLIT a a s ] ; !s tilfoejet 26.6. for at forebygge tikippaa = *Int+AA
!define aasiit1Vokal [ a -> 0 || _ %CLIT a a ] ; !s tilfoejet 26.6. for at forebygge tikippaa = *Int+AA
define aasiit2Vokal [ a ( %> ) ( %TRUNC ) a -> a a j || _ %CLIT a a ] ;
define Vepentese [ %EPENT -> i || [Cns | %-] _ %CLIT ] ;
!define ttaaqReduktion [ t -> 0 || Cns %CLIT _ t a a ] ;
define ttaaqReduktion [ t -> 0 || Uvular %CLIT _ t a a ] ;

!Tilfoejet efter 16.10 (13.11.)
define ttaaqAssibilering [ t t -> s s || i %CLIT _ ] ;


! Assimilationsregler
! - - - - - - - - - -

echo << Vi definerer regressiv assimilation >>
define mAssimilation [ NonUvular -> m || Vow _ %> m ] ; ! panik > panimmik
!define nAssimilation [ NonUvular -> n || Vow _ [ %> | %POSSESSORTRUNC ] n ] ; !PL20230122 ændret for at undgå *arpatsipnani
define nAssimilation [ NonUvular -> n || Vow _ [ %> | %POSSESSORTRUNC ] (%ALTINF) n ] ; !PL20230122 ændret for at undgå 
define kAssimilation [ NonUvular -> k || Vow ( %> ) _ [ %> | %ROD ] (\Segment) k ] ; !morfemgraensemulighed tilfoejet 12.6.2007
define lAssimilation [ NonUvular -> l || Vow _ %> l ] ;
define pAssimilation [ NonUvular -> p || Vow _ %> p ] ;
define rAssimilation [ NonUvular -> r || Vow _ %> r ] ;
define sAssimilation [ NonUvular -> s || Vow _ [ %> | %ROD ] (\Segment) s ] ;
define tAssimilation [ NonUvular -> t || Vow _ %> t ] ;
define fAssimilation [ NonUvular -> f || Vow _ %> f ] ; !Tilfoejet 5.9.2007
define vAssimilation [ NonUvular -> p || Vow _ %> v ] ;
define qAssimilation [ Cns -> q || Vow _ %> (\Segment) q ] ;
define gAssimilation [ [ g | g3 ] -> k || [p | k ] %> _ ] ;

echo << Vi definerer så en del andre regler >>

define kgFusion [ [ p | k ] %> (%TRUNC) g2 -> g ] ;
!define qgFusion [ [ r | q ] (\Segment) %> [ g | g2 ] -> r ] ;
!Aendret 19.2. for at tage hoejde for *mukagitsi -> mukaritsi
define qgFusion [ [ r | q ] %> ( %TRUNC ) [ g | g2 | g3 ] -> r ] ;
!define frikativisering [ q -> r || Vow _ [ %> Segment | %CLIT ] ] ; !Erstattet af følgende 20180813
define frikativisering [ Kra -> r || Vow _ [ %> Segment | %CLIT ] ] ;
!tilfoejet Vow 4.juni for at forebygge at toqqit -> *toqrit
!define frikativisering [ q -> r || _ %> Segment ] ;
!Funker ikke, fordi ajoqaaq -> ajoraaq
define trunkering [ Cns -> 0 || _ [ %> | %ROD ] %TRUNC ] ;
define TruncVaek [ %TRUNC -> 0 ] ;
define Qageminering [ a q -> q a ||Vow _ %> %STRUNC ] ;
define Qogeminering [ o q -> q u ||Vow _ %> %STRUNC ] ;
define CnsReduktion [ Cns -> 0 || _ %> ( \Segment ) s s ] ;

echo << Vi definerer vokalregler >>
!define schwaC [ [ i2 | i3 ] -> i || _ %> ( %TRUNC ) Cns ] ;
!define schwaV [ [ i2 | i3 ] -> a || _ %> ( %TRUNC ) Vow ] ;
!define schwaNULL [ i3 -> 0 || t _ [ .#. | %CLIT ] ] ;
!define Langradikalisering [ [ i %> e | i i | i %> ( %ProgI ) i ] -> e e, [ u %> o | u u | u %> ( Dummy ) u ] -> o o || _ ( %> ) ( \Segment ) Uvular ] ; !20100117 (pl) tilfoejet ( %ProgI ) paa venstre af hensyn til progressiv ass. ved i.

!TEST 20231007 aht. Puurunen og kultuuri
define Langradikalisering [ [ i %> e | i i | i %> ( %ProgI ) i ] -> e e, [ u %> o | u %> ( Dummy ) u ] -> o o || _ ( %> ) ( \Segment ) Uvular ] ; !20100117 (pl) tilfoejet ( %ProgI ) paa venstre af hensyn til progressiv ass. ved i.

define uuLangradikalisering [ u u  -> o o || _  %>  ( \Segment ) Uvular ] ; 

define radikalisering [ i -> e, u -> o || _ %> ( \Segment ) Uvular ] ;
